臺灣嘉義地方法院民事判決　八十九年度訴字第五二六號
　　原　　　告　寅○○
　　　　　　　　乙○○
　　訴訟代理人　吳啟勳律師
　　複　代理人　林俊生律師
　　　　　　　　丑○○　　住嘉.
　　被　　　告　癸○○Ａ；身.
　　　　　　　　　　　　　住嘉.
　　　　　　　　卯○○　　住嘉.
　　　　　　　　戊○○　　住同.
　　　　　　　　辛○○　　住同.
　　　　　　　　壬○○　　住嘉.
　　兼右一人
　　訴訟代理人　丁○○　　住同.
　　被　　　告　甲○○　　住嘉.
　　　　　　　　丙○○　　住嘉.
　　　　　　　　庚○○　　住同.
　　　　　　　　己○○　　住同.
　　右　二　人
　　訴訟代理人　文雄　　住嘉.
　　被　　　告　癸○○Ｂ；身.
　　　　　　　　　　　　　住高.
　　訴訟代理人　子○○○　住同.
右當事人間分割共有物事件，本院於民國九十三年一月十二日辯論終結判決如左：
    主      文
原告寅○○與被告癸○○（Ａ）、卯○○、戊○○、辛○○、壬○○、丁○○、甲○○、丙○○、庚○○、己○○、癸○○（Ｂ）所共有坐落嘉義縣朴子市○○○段六七
四地號、地目建、面積一五九八平方公尺土地准予分割如附圖（即嘉義縣朴子地政事
務所九十一年十二月二十六日複丈成果圖所示）：即編號Ａ部分面積零點零貳貳柒肆
伍公頃分歸原告寅○○取得；編號Ｂ部分面積零點零貳肆肆零玖公頃分歸被告卯○○
、戊○○、辛○○依應有部分之比例保持共有；編號Ｃ部分面積零點零貳伍柒貳貳公
頃分歸被告癸○○（Ａ）取得；編號Ｄ部分面積零點零壹柒參零肆公頃分歸被告庚○○、己○○依應有部分之比例保持共有；編號Ｄ－１部分面積零點零壹柒參零陸公頃
分歸被告丙○○取得；編號Ｅ部分面積零點零壹肆肆玖貳公頃分歸被告壬○○取得；
編號Ｆ部分面積零點零壹肆肆玖貳公頃分歸被告丁○○取得；編號Ｇ部分面積零點零
壹壹參柒零貳公頃分歸被告癸○○（Ｂ）取得；編號Ｈ部分面積零點零壹壹玖伍捌公
頃分歸被告甲○○取得。
原告寅○○、乙○○與被告癸○○（Ａ）、卯○○、戊○○、辛○○、壬○○、丁○○、甲○○、丙○○、癸○○（Ｂ）所共有坐落嘉義縣朴子市○○○段六七四之一地
號、地目道、面積三○三平方公尺土地准予分割如附圖（即嘉義縣朴子地政事務所九
十一年十二月二十六日複丈成果圖所示）：即編號１部分面積零點零零肆貳零玖分歸
原告寅○○取得；編號２部分面積零點零零伍伍肆伍公頃分歸被告卯○○、戊○○、
辛○○依應有部分之比例保持共有；編號３部分面積零點零零壹伍捌肆公頃分歸被告
癸○○（Ａ）取得；編號４部分面積零點零零貳伍肆柒公頃分歸原告乙○○取得；編
號４－１部分面積零點零零貳伍肆捌公頃分歸被告丙○○取得；編號５部分面積零點
零零肆壹貳零公頃分歸原告乙○○、被告丙○○、癸○○（Ａ）依應有部分之比例保
持共有；編號６部分面積零點零零零玖柒肆公頃分歸被告丁○○、壬○○依應有部分
之比例保持共有；編號７部分面積零點零零貳壹壹參公頃分歸被告癸○○（Ｂ）取得
；編號８部分面積零點零零貳肆貳捌公頃分歸被告甲○○取得；編號９部分面積零點
零零肆貳參貳公頃分歸原告寅○○、乙○○與被告癸○○（Ａ）、卯○○、戊○○、
辛○○、壬○○、丁○○、甲○○、丙○○、癸○○（Ｂ）依應有部分比例保持共有
。
原告寅○○、被告卯○○、戊○○、辛○○、癸○○（Ｂ）、甲○○各應以附表所示
之金額補償被告癸○○（Ａ）、庚○○、己○○、丙○○、壬○○、丁○○、原告乙○○。
第一項、第二項訴訟費用均由兩造按原所有權應有部分比例負擔。
    事      實
壹、原告方面：
一、聲明：如主文第一、二、三項所示。
二、陳述：
（一）坐落嘉義縣朴子市○○○段六七四地號土地、地目建、面積一、五九八平方公
      尺，乃原告寅○○與被告卯○○、戊○○、癸○○、辛○○、丁○○、壬○○
      、甲○○、丙○○、庚○○、己○○、癸○○所分別共有。
（二）坐落嘉義縣朴子市○○○段六七四之一地號土地、地目道、面積三０三平方公
      尺，乃原告寅○○、乙○○與被告癸○○、卯○○、戊○○、辛○○、丁○○
      、壬○○、甲○○、丙○○、癸○○所分別共有。
（三）按共有物除因物之使用目的不能分割或契約訂有不分割之期限外，各共有人得
      隨時請求分割共有物。查系爭右揭地號土地為兩造所共有，上開土地既無因物
      之使用目的不能分割，亦無契約訂有不分割之期限，即並無不能分割之情形，
      茲為發揮該土地最大之經濟利用效益，實有分割之必要，爰依上揭法條項規定
      提起本件訴訟，請求判決准予原物分割。
三、證據：提出土地登記簿謄本、地籍圖謄本等為證，並聲請勘測現場。
貳、被告方面：
甲、被告卯○○、戊○○、辛○○、甲○○未於最後言詞辯論期日到場，惟據其等前
    所到場或書狀所為之聲明、陳述如左：對於原告所提系爭兩筆土地之分割方案（
    即嘉義縣朴子地政事務所九十一年十二月二十六日複丈成果圖所示）無意見，惟
    因時間拖太久，不願分割了，且系爭六七四之一地號土地為道路預定用地亦不能
    分割。
乙、被告庚○○、己○○未於最後言詞辯論期日到場，惟據其等前所提出之書狀所為
    之聲明、陳述如左：同意原告所提系爭兩筆土地之分割方案（即嘉義縣朴子地政
    事務所九十一年十二月二十六日複丈成果圖所示）。
丙、被告丁○○、壬○○未於最後言詞辯論期日到場，惟據其等前所到場所為之聲明
    、陳述如左：依現況分割。
乙、被告癸○○（Ａ）、丙○○、癸○○（Ｂ）部分：
一、聲明：同意分割系爭兩筆土地。
二、陳述：贊同原告所提分割系爭兩筆土地之分割方案（即嘉義縣朴子地政事務所九
    十一年十二月二十六日複丈成果圖所示）。
參、本院依職權至系爭土地勘驗現場，囑託內政部土地測量局製作鑑定圖、嘉義縣朴
    子地政事務所製作複丈成果圖、並囑託財團法人中華民國企業技術鑑定委員會就
    附圖各該分割土地鑑定其價值。
    理      由
一、本件被告卯○○、戊○○、辛○○、丁○○、壬○○、甲○○、庚○○、己○○
    未於最後言詞辯論期日到場，核無民事訴訟法第三百八十六條各款所列情形，爰
    依原告之聲請，由其一造辯論而為判決。
二、原告主張系爭二筆土地為兩造分別共有，各共有人應有部分之比例如附圖所示，
    系爭土地地目一為建、另一為道，其使用分區均為鄉村區，兩造就系爭土地並無
    不能分割之特約，且就分割方法無法達成協議等情，業據提出地籍圖謄本、土地
    登記簿謄本為證，並為被告所不爭執，且經本院勘驗現場查證屬實，有勘驗筆錄
    乙份足憑，堪認原告此部分主張為真實。
三、按各共有人得隨時請求分割共有物，但因物之使用目的不能分割或契約定有不分
    割之期限者，不在此限；又共有物分割之方法，不能協議決定者，法院得因任何
    共有人之聲請，命為分配，民法第八百二十三條第一項、第八百二十四條第二項
    定有明文；次按民法第八百二十三條第一項但書所謂因物之使用目的不能分割，
    係指該共有物現在依其使用目的不能分割者而言。倘現在尚無不能分割之情形，
    則將來縱有可能依其使用目的不能分割情事，亦無礙於共有人之分割請求權。依
    都市計畫法第四十二條、第五十條、第五十一條之規定，道路預定地屬於公共設
    施用地。於一定期限內以徵收等方式取得之，逾期即視為撤銷，且於未取得前，
    所有權人仍得繼續為原來之使用或改為妨礙指定目的較輕之使用，並得申請為臨
    時建築使用。故經都市○○○○○道路預定地而尚未闢為道路之共有土地，其共
    有人非不能訴請分割（本院七十年度台上字第二六○號判決參照）。查本件原告
    所主張之事實，既符合前開說明，依法自乃應准予分割。
四、至於分割方法，本院爰審酌：系爭兩筆土地位置相毗鄰，合併觀察略似長方形，
    約呈由北往南走向，各共有人對土地使用現況等情，並衡量分割後各當事人對於
    土地利用之最大經濟效益，認為採如附圖（即嘉義縣朴子地政事務所九十一年十
    二月二十六日複丈成果圖所示）之分割方案，分割後之每一筆土地，形狀均較完
    整，二筆土地間較利於開發使用，並能夠增加土地利用之經濟效益；且又能顧慮
    各當事人應有部分比例之大小及衡平比例分配系爭二筆土也；更較能符合各當事
    人目前佔有使用系爭兩筆土地之現況，不致於造成社會經濟之浪費，爰採酌如該
    附圖所示之分割方案，並判決如主文所示。
五、按法院裁判分割共有物，除應斟酌各共有人之利害關係，及共有物之性質外，尚
    應斟酌共有物之價格，倘共有人中有不能按其應有部分受分配，或所受分配之不
    動產，其價格不相當時，法院非不得命以金錢補償之（最高法院五十七年台上字
    第二一一七號判例）。本件採如附圖之分割方案，共有人面積增減如附圖所示，
    兩造就增減面積均同意按財團法人中華民國企業技術鑑定委員會鑑定結果為依據
    ，本院並審酌系爭土地地理位置、面臨道路，交通出入等情況，及共有人對於補
    償價格意見等情況，認定該鑑定結果可採，並以該鑑定結果計算各共有人應支付
    補償、及應受領補償之金額，分別如附表所示。
六、本件兩造因分割方法無法達成協議，被告之行為按當時之訴訟程度為伸張權利所
    必要，因該行為所生之費用，本院酌量情形，依民事訴訟法第八十一條第二款規
    定，命勝訴之原告亦應共同負擔訴訟費用，併此明。
七、據上論結，原告之訴為有理由，並依民事訴訟法第三百八十五條第一項前段、第
    七十八條、第八十一條第二款、第八十五條第一項後段，判決如主文。
中　　　華　　　民　　　國　　九十三　　年　　　一　　　月　　二十九　　日
~B臺灣嘉義地方法院民事第二庭
~B　　法　官　蕭道隆
右為正本係照原本作成
如對本判決上訴須於判決送達後廿日內向本院提出上訴狀
中　　　華　　　民　　　國　　九十三　　年　　　一　　　月　　二十九　　日
~B　　書記官　沈育坤
~F0
~T40
   附表：共有人間補償金額之分配表（單位：新台幣元）
　┌─────┬───┬───┬───┬───┬───┬───┬──────┐
  │﹨應補償　│　　　│      │      │      │      │      │各受補償共有│
  │ ﹨共有人 │寅○○│卯○○│戊○○│辛○○│癸○○│甲○○│人受補償金額│
  │  ﹨及應補│      │      │      │      │（Ｂ）│      │總計        │
  │受 ﹨償金 │43271 │37712 │37712 │75665 │11918 │105844│312122      │
  │補償﹨額  │      │      │      │      │      │      │            │
  │共有 ﹨   │      │      │      │      │      │      │            │
  │人及受﹨  │      │      │      │      │      │      │            │
  │補金額 ﹨ │      │      │      │      │      │      │            │
  ├─────┼───┼───┼───┼───┼───┼───┼──────┤
  │ 癸○○   │17647 │15381 │15381 │30860 │4861  │43168 │127298      │
  │（Ａ）    │      │      │      │      │      │      │            │
  │ 127298   │      │      │      │      │      │      │            │
  ├─────┼───┼───┼───┼───┼───┼───┼──────┤
  │ 庚○○   │685   │597   │597   │1198  │ 189  │1676  │4942        │
  │ 4942     │      │      │      │      │      │      │            │
  ├─────┼───┼───┼───┼───┼───┼───┼──────┤
  │ 己○○   │690   │601   │601   │1206  │190   │1688  │4976        │
  │ 4976     │      │      │      │      │      │      │            │
  ├─────┼───┼───┼───┼───┼───┼───┼──────┤
  │ 丙○○   │12346 │10759 │10760 │21588 │3400  │30198 │89051       │
  │ 89051    │      │      │      │      │      │      │            │
  ├─────┼───┼───┼───┼───┼───┼───┼──────┤
　│ 壬○○　 │426   │371   │371   │744   │117   │1041  │3070     　 │
  │ 3070     │      │      │      │      │      │      │            │
  ├─────┼───┼───┼───┼───┼───┼───┼──────┤
  │ 丁○○   │426   │371   │371   │744   │117   │1041  │3070     　 │
  │ 3070     │      │      │      │      │      │      │            │
  ├─────┼───┼───┼───┼───┼───┼───┼──────┤
　│ 乙○○　 │11051 │9632  │9631  │19325 │3044  │27032 │79715    　 │
  │ 79715    │      │      │      │      │      │      │            │
  ├─────┼───┼───┼───┼───┼───┼───┼──────┤
  │各應補償共│43271 │37712 │37712 │75665 │11918 │105844│合計        │
  │有人應補償│      │      │      │      │      │      │312122      │
  │金額總計  │      │      │      │      │      │      │            │
  │312122    │      │      │      │      │      │      │            │
  ├─────┴───┴───┴───┴───┴───┴───┴──────┤
  │備註：依據財團法人中華民國企業技術鑑定委員會鑑定結果。                  │
  └────────────────────────────────────┘
